---
title: "Esercizi sulla distribuzione binomiale"
description: |
  Sequenze di prove Bernoulliane.
author:
  - name: Corrado Caudek
    url: https://caudekblog.netlify.app
date: 03-23-2021
output:
  distill::distill_article:
    self_contained: false
    toc: true
    toc_depth: 2
draft: false
creative_commons: CC BY
categories:
  - R
  - Psicometria
preview: preview.png
---


```{r setup, include=FALSE}
knitr::opts_chunk$set(echo = TRUE)
```

La funzione `dbinom()` fornisce le probabilità per possibili valori di una variabile aleatoria binomiale. Come minimo richiede tre argomenti. Il primo argomento è un vettore di quantili (i possibili valori della variabile aleatoria _X_). Il secondo e il terzo argomento sono i parametri che definiscono la distribuzione binomiale, vale a dire, _n_ (il numero di prove Bernoulliane indipendenti) e _p_ (la probabilità di successo in ciascuna prova). Ad esempio, per una distribuzione binomiale con _n_ = 5, _p_ = 0.5, i valori possibili per _X_ sono 0,1,2,3,4,5. La funzione `dbinom(x, n, p)` ritornerà i valori di probabilità $P(X = x)$ per $x = 0, 1, 2, 3, 4, 5$. Ovvero

```{r}
n <- 5
p <- 0.5
x <- 0:n
dbinom(x, n, p)
```
Il grafico della distribuzione di probabilità binomiale può essere visualizzato come indicato nella figura seguente:

```{r}
x <- 0:12
prob <- dbinom(x, 12, 0.5)
barplot(
  prob,
  col = "red",
  ylim = c(0,.2),
  names.arg=x,
  main="Distribuzione Binomiale (n=12, p=0.5)"
)
```

Si noti che la distribuzione binomiale è simmetrica quando p = 0,5. Per dimostrare che la distribuzione binomiale ha un'asimmetria negativa quando _p_ è maggiore di 0.5, si consideri il seguente esempio:

```{r}
n <- 9
p <- .8 
x <- 0:n
prob <- dbinom(x, n, p)
barplot(
  prob,
  names.arg = x,
  main="Distribuzione Binomiale (n=9, p=0.7)",
  col="lightblue"
)
```

Quando _p_ è minore di 0.5 la distribuzione binomiale è ha un'asimmetria positiva come indicato di seguito.

```{r}
n <- 9
p <- .2 
x <- 0:n
prob <- dbinom(x, n, p)
barplot(
  prob,
  names.arg = x,
  main="Distribuzione Binomiale (n=9, p=0.3)",
  col="lightblue"
)
```

Illustreremo ora l'uso della funzione di distribuzione cumulativa `pbinom()`. Questa funzione può essere utilizzata per calcolare  la probabilità $P (X \leq x)$. Il primo argomento di questa funzione è un vettore di quantili (valori di _x_).

Ad esempio: si calcoli la probabilità $P(X \leq 2)$ nella distribuzione `Bin(n=5, p=0.5)`:

```{r}
pbinom(2, 5, 0.5)
```

ovvero

```{r}
sum(dbinom(0:2, 5, 0.5))
```

Per calcolare probabilità del tipo $P( a \leq X \leq b)$ procediamo nel modo seguente:

```{r}
# P(3<= X <= 5) = P(X=3) + P(X=4) + P(X=5) in a Bin(n=9,p=0.6) dist
sum(dbinom(c(3,4,5), 9, 0.6))
```


Possiamo presentare la distribuzione Binomiale in una tabella nel modo seguente:

```{r}
n <- 10
p <- 0.4
x <- 0:n
prob = dbinom(x, n, p) 
cdf = pbinom(x, n, p) 
dist_table = cbind(x, prob, cdf)
dist_table
```


La funzione `rbinom()` viene usata per generare campioni casuali di una determinata ampiezza avendo specificato una distribuzione Binomiale di determinati parametri.

```{r}
x_val <- names(table(rbinom(1000, 8, .5)))
barplot(
  as.vector(table(rbinom(1000, 8, 0.5))), names.arg = x_val,
  main="Simulazione di una distribuzione Binomiale\n di parametri n=8, p=0.5"
)
```



__Esempio__

Il database di uno psicologo mostra che dei pazienti affetti da ansia sociale, il 60% migliora dopo il trattamento. Qual è la probabilità che, se estraiamo a caso le cartelle di 10 pazienti, esattamente 6 di questi mostrino un miglioramento dopo il trattamento?

Troviamo la soluzione applicando la funzione `dbinom()`:

```{r}
n <-  10
p <- 0.60 
x <- 6
dbinom(x, n, p)
```
\

__Esempio__

Un test è costituito da 6 domande con 4 alternative di risposta ciascuna. Se un rispondente completa il test ma si limita a tirare a caso, qual è la probabilità di almeno una risposta corretta?

```{r}
1 - dbinom(0, 6, 1/4)
```

\

__Esempio__

Se una moneta bilanciata viene lanciata 8 volte, qual è la probabilità di ottenere più di cinque volte testa?

```{r}
1 - pbinom(5, 8, 0.5)
```

\

__Esempio__

Un dado truccato produce il risultato '6' in 8 lanci su 30. Il dado viene lanciato 12 volte. Qual è il valore atteso del numero di volte in cui si osserverà il risultato '6'? Qual è la deviazione standard del numero di volte in cui si osserva '6'?


```{r}
12 * 8/30
```


```{r}
sqrt(12 * 8/30 * (1 - 8/30))
```

