---
title: "Introduzione a R (2)"
description: |
  Il secondo post sulla sintassi di base di R.
author:
  - name: Corrado Caudek
    url: https://caudekblog.netlify.app
date: 03-08-2021
output:
  distill::distill_article:
    self_contained: false
draft: false
creative_commons: CC BY
categories:
  - R
  - Psicometria
---


```{r setup, include=FALSE}
knitr::opts_chunk$set(echo = TRUE)
```

# Funzioni

R offre la possibilità di utilizzare molteplici **funzioni** che permettono di svolgere svariate operazioni, più o meno complicate.


## Sintassi di base

Per esempio lancio di un dado può essere simulato da R con la funzione `sample()`. 
La funzione `sample()` prende due argomenti, il nome di un vettore e un numero chiamato `size`.  
La funzione `sample()` ritorna un numero di elementi del vettore pari a `size`:

```{r}
# definiamo i valori che possono essere ottenuti dal lancio di un dado
die <- 1:6
die
# simuliamo il lancio di due dadi (o di due lanci di un dado)
sample(die, 2)
```

Come si fa a sapere quanti e quali argomenti sono richiesti da una funzione? Tale informazione viene fornita dalla funzione `args()`. 
Per esempio,

```{r}
args(sample)
```

ci informa che il primo argomento della funzione `sample()` è un vettore chiamato `x`, il secondo argomento è chiamato `size` ed ha il significato descritto sopra, il terzo argomento, `replace`, specifica se il campionamento è eseguito con o senza reimmissione, e il quarto argomento, `prob`, assegna delle probabilità agli elementi del vettore. 

Si noti che gli argomenti sono contenuti all'interno di **parentesi tonde**.

Il significato degli argomenti viene spiegato nel file di help della funzione. Si noti che agli ultimi due argomenti sono stati assegnati dei valori, detti di default. 
Ciò significa che, se l’utilizzatore non li cambia, verranno usati da R. `replace = FALSE` significa che il campionamento viene eseguito senza reimmissione. 
Se desideriamo un campionamento con reimmissione, basta specificare `replace = TRUE` (nel caso di una singola estrazione è ovviamente irrilevante).
Ad esempio, l'istruzione seguente simula i risultati di 10 lanci indipendenti di un dado:

```{r}
sample(die, 10, replace = TRUE)
```

Lo stesso risultato può essere ottenuto in lanci diversi.
Infine, `prob = NULL` specifica che non viene alterata la probabilità di estrazione degli elementi del vettore. 
Manipolando questo argomento è possibile simulare i risultati di un dado ``truccato'', ovvero nel quale i numeri hanno probabilità diversa di essere osservati.

In generale, gli argomenti di una funzione, possono essere oggetti come vettori, matrici, altre funzioni, parametri o operatori logici.

## Scrivere proprie funzioni

Abbiamo visto in precedenza come sia possibile simulare il risultati prodotti dai lanci di due dadi. 
Possiamo replicare questo processo digitando ripetutamente le stesse istruzioni nella console. 
Otterremo ogni volta risultati diversi perché, ad ogni ripetizione, il generatore di numeri pseudo-casuali di R dipende dal valore ottenuto dal clock interno della macchina. 
Tuttavia, questa procedura è praticamente difficile da perseguire se il numero di ripetizioni è alto.
In tal caso è vantaggioso scrivere una funzione contenente il codice che specifica il numero di ripetizioni. 
In questo modo, per trovare il risultato cercato basterà chiamare la funzione una sola volta.

Le funzioni di R sono costituite da tre elementi: il *nome*, il *blocco del codice* e una serie di *argomenti*. 
Per creare una funzione è necessario immagazzinare in R questi tre elementi e `function()` consente di ottenere tale risultato usando la sintassi seguente:

```{r, eval = FALSE}
nome_funzione <- function(arg1, arg2, ...) {
  espressione1
  espressione2
  return(risultato)
}
```

La formattazione del codice mediante l'uso di spazi e rientri non è necessaria ma è altamente raccomandata per minimizzare la probabilità di compiere errori.

Una chiamata di funzione è poi eseguita nel seguente modo:

```{r, eval=FALSE}
nome_funzione(arg1, arg2, ...)
```

Per potere essere utilizzata, una funzione deve essere presente nella memoria di lavoro di R. 
Le funzioni salvate in un file possono essere richiamate utilizzando la funzione `source()`, ad esempio, 

```{r, eval=FALSE}
source("file_funzioni.R")
```

Consideriamo ora la funzione che ritorna la **somma dei punti prodotti dal lancio di due dadi onesti**:

```{r}
roll <- function () {
  die <- 1:6
  dice <- sample(die, size = 2, replace = TRUE) 
  return(sum(dice))
}
```

La funzione `roll()` crea il vettore `die` che contiene sei elementi: i numeri da 1 a 6. 
La funzione `sample()` con l’argomento `replace = TRUE` e l’argomento `size = 2` trova i numeri usciti dal lancio di due dadi. 
Tramite l’operatore di attribuzione questi due numeri sono immagazzinati nel vettore `dice`. 
La funzione `sum()` somma i gli elementi del vettore `dice`. 
Infine, la funzione `return()` (**opzionale**) ritorna il risultato trovato.

Invocando la funzione `roll()` si ottiene dunque un punteggio che è uguale alla somma dei valori dei due dadi lanciati. 
In generale, si trova un risultato diverso ogni volta che la funzione viene usata. 
La funzione `set.seed()` ci permette di replicare esattamente i risultati della generazione di numeri casuali. 
Per ottenere questo risultato, basta assegnare al seed un numero arbitrario:

```{r}
set.seed(12345)
roll()
```


# Pacchetti

Le funzioni di R sono organizzate in pacchetti, i più importanti dei quali sono già disponibili quando si accede al programma.

## Istallazione e upgrade dei pacchetti

Alcuni pacchetti non sono presenti nella release di base di R. 
Per installare un pacchetto non presente è sufficiente scrivere nella console:

```{r, eval=FALSE}
install.packages("nome_pacchetto") 
```

Ad esempio,

```{r, eval=FALSE}
install.packages("ggplot2") 
```

La prima volta che si usa questa funzione durante una sessione di lavoro si dovrà anche selezionare da una lista il sito mirror da cui scaricare il pacchetto.
Il R Core Development Team lavora continuamente per migliorare le prestazioni di R, per correggere errori e per consentire l’uso di R con nuove tecnologie. Di conseguenza, periodicamente vengono rilasciate nuove versioni di R.
Informazioni a questo proposito sono fornite sulla pagina web https://www.r-project.org/. 
Per installare una nuova versione di R si segue la stessa procedura che si è seguita per installare la versione corrente.
Anche gli autori dei pacchetti periodicamente rilasciano nuove versioni dei loro pacchetti che contengono miglioramenti di varia natura. 
Per eseguire l’upgrade dei pacchetti ggplot2 e dplyr, ad esempio, si usa la seguente istruzione:

```{r, eval=FALSE}
update.packages(c("ggplot2", "dplyr"))
```

Per eseguire l'upgrade di tutti i pacchetti l’istruzione è

```{r, eval=FALSE}
update.packages()
```


## Caricare un pacchetto in R

L’istallazione dei pacchetti non rende immediatamente disponibili le funzioni in essi contenute. 
L’istallazione di un pacchetto semplicemente copia il codice sul disco rigido della macchina in uso. 
Per potere usare le funzioni contenute in un pacchetto installato è necessario caricare il pacchetto in R. 
Ciò si ottiene con il comando:

```{r, eval=FALSE}
library("ggplot2")
```

se si vuole caricare il pacchetto `ggplot2`. 
A questo punto diventa possibile usare le funzioni contenute in `ggplot2`.

Per sapere quali sono i pacchetti già presenti nella release di R con cui si sta lavorando, basta digitare:

```{r}
sessionInfo()
```

# Giocare a poker con R

Per fare un esempio che ci consenta di applicare le nozioni discusse in precedenza ad una situazione concreta, consideriamo il gioco del poker.

Definiamo un data.frame che codifica le carte di un mazzo di 52 carte:

```{r}
deck <- data.frame(
  face = c(
  "king", "queen", "jack", "ten", " nine", "eight","seven", "six", 
  "five", "four", "three", "two ", "ace", "king", "queen", "jack", 
  "ten", "nine", "eight", " seven", "six", "five", "four", "three", 
  "two", "ace", "king" , "queen", "jack", "ten", "nine", "eight", 
  "seven", "six", " five", "four", "three", "two", "ace", "king", 
  "queen", "jack ", "ten", "nine", "eight", "seven", "six", "five", 
  "four", " three", "two", "ace"
  ), 
  suit = c(
    "spades", "spades", "spades" , "spades", "spades", "spades", 
    "spades", "spades", "spades" , "spades", "spades", "spades", 
    "spades", "clubs", "clubs", "clubs", "clubs", "clubs", "clubs",
    "clubs", "clubs", "clubs ", "clubs", "clubs", "clubs", "clubs",
    "diamonds", "diamonds ", "diamonds", "diamonds", "diamonds",
    "diamonds", "diamonds ", "diamonds", "diamonds", "diamonds",
    "diamonds", "diamonds ", "diamonds", "hearts", "hearts", 
    "hearts", "hearts", " hearts", "hearts", "hearts", "hearts", 
    "hearts", "hearts", " hearts", "hearts", "hearts"
  ), 
  value = c(
    13, 12, 11, 10, 9, 8 , 7, 6, 5, 4, 3, 2, 1, 13, 12, 11, 10, 
    9, 8, 7, 6, 5, 4, 3, 2, 1, 13, 12, 11, 10, 9, 8, 7, 6, 5, 4, 
    3, 2, 1, 13, 12, 11, 10, 9, 8, 7, 6, 5, 4, 3, 2, 1
  )
)
```

Così facendo abbiamo ottenuto il seguente risultato:

```{r}
deck
```

Poniamoci il problema di mescolare il mazzo di carte e di estrarre a caso alcune carte dal mazzo. 

L'istruzione

```{r}
deck[1:52, ]
```

ritorna tutte le righe e tutte e le colonne del data.frame deck. Le righe sono identificate dal primo indice che, nel caso presente, va da 1 a 52.

Permutare in modo casuale l'indice delle righe equivale a mescolare il mazzo di carte. 
Per fare questo, utilizziamo la funzione `sample()` ponendo `replace=FALSE` e size uguale alla dimensione del vettore che contiene gli indici da 1 a 52:

```{r}
random <-
  sample(
    1:52,
    size = 52, 
    replace = FALSE
  )
random
```

Utilizzando ora il vettore `random` di indici permutati otteniamo il risultato cercato:

```{r}
deck_shuffled <- deck[random, ] 
head(deck_shuffled)
```

Possiamo ora scrivere una funzione che include le istruzioni precedenti:

```{r}
shuffle <- function(cards) {
  random <- sample(1:52, size = 52, replace = FALSE)
  return(cards[random, ])
}
```

Invocando la funzione `shuffle()` possiamo dunque generare un data.frame che rappresenta un mazzo di carte mescolato:

```{r}
deck_shuffled <- shuffle(deck)
```

Se immaginiamo di distribuire le carte di questo mazzo a due giocatori di
poker, per il primo giocatore avremo:

```{r}
deck_shuffled[c(1, 3, 5, 7, 9), ]
```

e per il secondo:

```{r}
deck_shuffled[c(2, 4, 6, 8, 10), ]
```

***

# Esercizi

__1.__ Sia `x = c(2, 1, 6, 4)`.  Si calcoli la media di `x`. 

a) Si trovi la soluzione utilizzando le semplici operazioni algebriche di somma e divisione, specificando l'ordine corretto con il quale vengono eseguite le operazioni mediante le partentesi tonde.

a) La funzione `mean()` ritorna la media di un vettore. Si trovi la soluzione  utilizzando la funzione `mean()`. 

a) Si trovi la soluzione utilizzando le funzioni base di R, quando viene implementata la formula $\bar{x} = \frac{1}{n}\sum_{i=1}^n x_i$. 
Per applicare questa formula, possiamo utilizzare le seguenti ulteriori funzioni R: 

  - `length()`, la quale ritorna *il numero* degli elementi del vettore che viene passato come argomento alla funzione;
  - `sum()`, la quale ritorna *la somma* degli elementi del vettore che viene passato come argomento alla funzione.


__2.__ Sia `x = c(2, 1, 6, 4)`.  Si scriva una funzione che calcola la media di `x` divisa per valore massimo di `x`. Si trovi il risultato cercato utilizzando la funzione così definita. In R, le funzioni `min()`  e `max()` ritornano il minimo e il massimo del vettore che viene passato come argomento.

__3.__ Sia `x = c(2, 1, 6, 4)`.  Si verifichi che la somma degli scarti degli elementi del vettore `x` dalla media \(\bar{x}\) è uguale a zero. [Suggerimento: si trovi il vettore di scargi di ciascun elemento `x` da \(\bar{x}\). Si sommino gli elementi del vettore che contiene gli scarti dalla media.]

**Session Info**:

```{r,results='asis', echo=FALSE}
sessionInfo()
```


