---
title: "Introduzione a R (1)"
description: |
  Il primo di una serie di post che presentano la sintassi di base di R.
author:
  - name: Corrado Caudek
    url: https://caudekblog.netlify.app
date: 03-08-2021
output:
  distill::distill_article:
    self_contained: false
    toc: true
    toc_depth: 2
draft: false
creative_commons: CC BY
categories:
  - R
  - Psicometria
preview: preview.png
---


```{r setup, include=FALSE}
knitr::opts_chunk$set(echo = FALSE)
```

# Sintassi

È difficile sapere da dove iniziare quando si deve imparare un nuovo linguaggio di programmazione. Questi file `Rmd` hanno lo scopo di fornire qualche informazione di base che spero possa dare un'idea generale di come R viene usato. 

Ci sono approcci diversi per imparare un linguaggio di programmazione come R. L'approccio meno efficiente è quello che ci porta a cercare le informazioni a proposito della sintassi di R quando ci servono per risolvere un problema specifico. Questo approccio è motivato dal fatto che non è molto divertente studiare la sintassi di un linguaggio di programmazione in termini astratti. Questo è l'approccio che seguo io. Per cui, secondo me, il modo migliore per imparare la sintassi di R è quello di... usare R e cercare con Google la soluzione di ciascuno specifico problema di sintassi, quando esso si presenta.

L'approccio più *tradizionale* (e molto più efficiente) è invece quello di leggere un manuale in cui tutto viene presentato in maniera sistematica. È facilissimo trovare in rete un enorme numero di guide all'utilizzo dell'ambiente statistico R. Uno dei punti di entrata in questo mondo è sicuramente il testo scritto da Hadley Wickham: [R for Data Science](https://r4ds.had.co.nz/). Può anche essere utile e/o divertente leggere i messaggi twitter che utilizzano l'hashtag [#rstats](https://twitter.com/hashtag/rstats?f=tweets&vertical=default&src=refgoogle).


# R: linguaggio + ambiente

R è un port al linguaggio S, sviluppata presso i Bell Labs. R è open source e gratuito da utilizzare e distribuire. Può essere installato e utilizzato sui principali sistemi operativi.

R può essere inteso come un linguaggio e un ambiente integrati che sono stati progettati avendo come finalità il calcolo statistico e l'analisi dei dati. 
A tal fine, la sua struttura rappresenta un compromesso tra una base di codice he è stata ottimizzata per le procedure matematiche sopra la quale sono state sviluppate funzionalità di alto livello che possono essere utilizzate in modo interattivo. In altre parole, è un ottimo strumento per lavorare in modo interattivo con dati quantitativi.

Le funzionalità di R si stanno estendendo sempre più attraverso pacchetti forniti dagli utenti. Useremo un certo numero di pacchetti in questo insegnamento, soprattutto quelli sviluppati all'interno della famiglia `tidyverse`.

## RStudio: Ambiente di sviluppo integrato (IDE) per R

RStudio fa quasi tutto ciò che è può essere fatto con R, in maniera più semplice. Quindi è un ottimo programma completo per l'utilizzo di R. Lo consiglio vivamente.

# Assegnazione

In R, qualcunque cosa è un oggetto. 
Gli oggetti sono come scatole in cui possiamo mettere le cose: dati, funzioni e persino altri oggetti.

Prima di discutere i tipi di dati e le strutture, il primo argomento che presenteremo relativamente alla sintassi di R è come assegnare valori agli oggetti. In R, il mezzo principale di assegnazione è la freccia, `<-`, che è un simbolo minore di `<`, seguito da un trattino, `-`.

```{r, echo=TRUE}
x <- 3
x
```

e anche

```{r, echo=TRUE}
y <- "estate"
y
```

# R usato come un calcolatore

R può essere usato come qualunque calcolatore portatile.  Avendo a disposizione un computer è ridicolo usare un calcolatore portatile. All'esame, molti studenti si ostinano ad usare uno smartphone per fare i calcoli. Credetemi, è molto più facile fare i calcoli usando R su un computer!

Le operazioni algebriche si svolgono nel modo seguente:

```{r, echo=TRUE}
5 + 2
7 - 3
10 * 3
21 / 3
x^2
sqrt(9)
```

# Esecuzione di comandi in R

## Tre modi per eseguire i comandi in R

### Usare la console.

Digitare / copiare i comandi direttamente nella "console" (non una buona idea, a meno che facciamo qualcosa di estremamente semplice e non ci interessa salvare il procedimento). 

### Usare uno script R (file .R). 

Uno script R può essere creato in RStudio mediante il menu a tendina File > New File > R Script. Può essere salvato come un qualunque altro file e può essere riutilizzato e modificato in un secondo momento.
È possibile eseguire un comando alla volta, più comandi alla volta o l'intero script.
    - __Cmd / Ctrl + Invio__: esegue le linee evidenziate
    - __Cmd / Ctrl + Maiusc + Invio__ (senza evidenziare alcuna riga): esegue l'intero script.

### Usare un file RMarkdown (file .Rmd). 

I file RMarkdown possono essere creati in RStudio mediante il menu a tendina File > New File > R Notebook.
Un file RMarkdown è costituito da diversi "code chunks".
È possibile eseguire un comando alla volta, un blocco alla volta o eseguire "knit" sull'intero documento.
    - __Cmd / Ctrl + Invio__: esegue le linee evidenziate all'interno del blocco
    - __Cmd / Ctrl + Shift + k__: "knit" per l'intero documento

# Oggetti

R è un linguaggio di programmazione "object-oriented" (come Python). 
Ma cos'è un "oggetto"?

- Intuitivamente, possiamo pensare che gli oggetti siano qualcosa a cui vengono assegnati dei valori.

```{r, echo=TRUE}
a <- 5
a
b <- "eilà!"
b
```

> Objects are like boxes in which we can put things: data, functions, and even other objects.

Si noti che per assegnare un numero all'oggetto _a_ abbiamo digitato il numero a sinistra dell'operatore di assegnazione.
Nel caso di una stringa, invece, è stato necessario scrivere la serie di simboli alfanumerici tra virgolette.

Non c'è limite al numero di oggetti che R può contenere (tranne la memoria).


## Classi di oggetti

Gli oggetti possono essere categorizzati in base alle categorie "__type__" e  "__class__".

- Ad esempio, una data è un oggetto con _type_ numerico e una _class_ "date";
- un dataset è un oggetto con specifiche caratteristiche _type_ e _class_.


# Vettori

L'oggetto fondamentale in R è il _vettore_

- Un vettore è un insieme di valori.
- I singoli valori all'interno di un vettore sono chiamati "elementi".
- I valori in un vettore possono essere numerici o possono essere delle stringhe alfanumeriche (ad esempio "Pomodoro") o appartenenti ad altre classi _type_.

Di seguito utilizzeremo la funzione di concatenazione `c()` per creare un vettore.

- Il file di aiuto dice che la funzione `c()` "concatena i suoi argomenti in un vettore o in un elenco".

```{r, echo=TRUE}
?c
```

Creiamo ora un vettore in cui gli elementi sono dei numeri

```{r, echo=TRUE}
x <- c (4, 7, 9)
x
```

oppure un vettore in cui gli elementi sono delle stringhe

```{r, echo=TRUE}
animali <- c("leoni", "tigri", "orsi", "Aaaargh!")
animali
```

# Funzioni

Le "funzioni" R applicano diversi tipi di trasformazioni a oggetti con diverse caratteristiche _type_ e _class_.

## Funzione `mean()`

Ad esempio, la funzione `mean()` calcola la media per oggetti con _type_ = numerico e _class_ = vector; la funzione `mean()` non può essere applicata ad  oggetti con `type = character` (ad es. "eilà!").

```{r, echo=TRUE}
x
mean(x)
animali
mean(animali)
```


## Funzione `length()` 

La funzione `length() ritorna il numero di elementi di un vettore.

```{r, echo=TRUE}
x
length(x)

animali
length(animali)
```


Un singolo numero (o una singola stringa / carattere) è un vettore con `length==1`

```{r, echo=TRUE}
z <- 5
length(z)
length("Maria")
```

# Data type di un vettore

Il "type" di un vettore descrive la classe a cui appartengono gli elementi del vettore.
Si possono definire sei diversi "types" di elementi dei vettori, ma qui ne considereremo solo tre:

- numeric: 
    - "integer" (e.g., 5)
    - "double" (e.g., 5.5)
- character (e.g., "ozan")
- logical (e.g., `TRUE`, `FALSE`)

La funzione `typeof()` viene usata per esaminare il "type" di un vettore:

```{r, echo=TRUE}
x
typeof(x)
animali
typeof(animali)
```


## Data type `character`

A differenza dei tipi di dati "numeric" utilizzati per memorizzare i numeri, il tipo di dati "character" viene utilizzato per memorizzare __stringhe__ di testo.

- Le stringhe possono contenere qualsiasi combinazione di numeri, lettere, simboli, ecc.
- I vettori di tipo "character" sono a volte indicati come vettori di tipo alfanumerico.

Quando si crea un vettore in cui gli elementi hanno `type == character` (o quando si fa riferimento al valore di una stringa), si pongano le virgolette singole o doppie attorno al testo.

Il testo tra virgolette è chiamato _stringa_.

```{r, echo=TRUE}
c1 <- c("cane", 'felicità', 'cioccolata', 'tranquillità')
c1
typeof(c1)
length(c1)
```

I valori numerici possono anche essere memorizzati come stringhe

```{r, echo=TRUE}
c2 <- c("1", "2", "3")
c2
typeof(c2)
```

In tale caso però non possiamo applicare ad essi alcuna operazione aritmetica:

```{r, echo=TRUE}
mean(c2)
```


## Data type `logical`
 

I vettori logici possono assumere tre possibili valori: `TRUE`, `FALSE`, `NA`.

- `TRUE`, `FALSE`, `NA` sono delle parole chiave; hanno un significato diverso dalle stringhe `"TRUE"`, `"FALSE"`, `"NA"`
- La parola chiave `NA` viene utilizzata per codificare i dati mancanti.

```{r, echo=TRUE}
typeof(TRUE)
typeof("TRUE")

typeof(c(TRUE,FALSE,NA))
typeof(c(TRUE,FALSE,NA,"FALSE"))

log <- c(TRUE,TRUE,FALSE,NA,FALSE)
typeof(log)
length(log)
```

## I vettori sono __omogenei__

Tutti gli elementi di un vettore devono appartenere allo stesso tipo di dati.

Se un vettore contiene elementi di diverso tipo, il vettore sarà della classe `type` dell'elemento più "complesso",

I tipi di vettori atomici, dal più semplice al più complesso, seguono la seguente gerarchia:

- logical < integer < double < character

```{r, echo=TRUE}
typeof(c(TRUE, TRUE, NA))
typeof(c(TRUE, TRUE, NA, 1L)) 
typeof(c(TRUE, TRUE, NA, 1.5))
typeof(c(TRUE, TRUE, NA, 1.5, "come va?"))
```


# Sequenze

Definizione: una sequenza è un insieme di numeri in ordine ascendente o discendente

Un vettore contenente una "sequenza" di numeri (ad es. 1, 2, 3) può essere creato usando l'operatore `:` con la notazione `start : end`

```{r, echo=TRUE}
-5:5
5:-5
s <- 1:10 
s
length(s)
```

Su possono creare sequenze usando la funzione `seq()`:

```{r, echo=TRUE}
seq(from = 1, to = 1, by = 1)
```

```{r, echo=TRUE}
seq(10, 15)
seq(from = 10, to = 15, by = 1)
seq(from = 100, to = 150, by = 10)
```


# Aritmetica vettorializzata

Le operazioni aritmetiche sui vettori vengono applicate ``elemento per elemento''.

Questo è un punto estremamente importante a cui è necessario prestare particolare attenzione.

Ad esempio, se un singolo valore viene sommato ad un vettore, tale valore verrà sommato a ciascun elemento del vettore:

```{r, echo=TRUE}
1:3
1:3 + 0.5
(1:3) * 2
```

Anche le operazioni aritmetiche che coinvolgono due vettori __della stessa lunghezza__ vengono applicate ``elemento per elemento''.

- Per la somma di due vettori, ad esempio, R esegue quanto segue: somma il primo elemento del vettore 1 al primo elemento del vettore 2; somma il secondo elemento del vettore 1 al secondo elemento del vettore 2; ecc.
- Lo stesso vale per le altre operazioni algebriche sui vettori.

```{r, echo=TRUE}
c(1, 1, 1) + c(1, 0, -2)
c(1, 1, 1) * c(1, 0, -2)
```

# Dati di tipo `data.frame`

La matrice dei dati può essere codificata in R usando quella struttura di dati che va sotto il nome di `data.frame`.

La maggior parte delle volte i `data.frame` vengono importati da fonti esterne. Tuttavia, è anche possibile crearli direttamente in R.  A questo fine usiamo la funzione `data.frame()`:

```{r, echo=TRUE}
df <- data.frame(
  col_a = c(1, 2, 3, 4),
  col_b = c(5, 6, 7, 8),
  col_c = c(9, 10, 11, 12)
)
```

Stampiamo il contenuto di `df` sulla console:

```{r, echo=TRUE}
df
```

```{r, echo=TRUE}
## check
is.data.frame(df)
```


```{r, echo=TRUE}
head(df) # stampa le prime 6 righe
```

I data.frame possiedono vari attributi:

```{r, echo=TRUE}
names(df)
dim(df) 
str(df)
```

- Le colonne di un data.frame sono le variabili;
- Le variabili sono vettori.
- Ciascuna riga del data.frame corrisponde ad un'osservazione (per esempio, un soggetto).

Estraiamo da `df` la variabile `col_a`:

```{r, echo=TRUE}
df$col_a
```

Esaminiamo la variabile `col_a` con più attenzione:

```{r, echo=TRUE}
length(df$col_a) # length=numbero di righe/osservazioni
str(df$col_a)
```


# Che cosa c'è da capire su vettori e data.frame?

Struttura di base

1. __Vettori__: 
  sono oggetti di `type` __logical__, __integer__, __double__, __character__. 

    - gli elementi di un vettore devono tutti appartere alla stessa classe `type`.
    
2. __data.frame__: 
  sono collezioni di oggetti.
  
    - Gli elementi di un data.frame possono avere classi diverse tra loro (es., vettori numerici e vettori i cui elementi sono alfanumerici).

- Buona pratica: eseguire semplici diagnostiche su qualsiasi nuovo oggetto:
    - `length()` : quanti __elementi__ ci sono in nell'oggetto?
    - `typeof()` : a che __type__ di dati appatiene l'oggetto?
    - `str()` : mostra la struttura gerarchica dell'oggetto.


## Selezione di elementi

R dispone di un sistema di notazione che consente di estrarre singoli elementi dagli oggetti. 
Per estrarre un valore da un data.frame, per esempio, dobbiamo scrivere il nome del data.frame seguito da una coppia di parentesi quadre:

> df[ , ]

All'interno delle parentesi quadre ci sono due indici separati da una virgola.
R usa il primo indice per selezionare un sottoinsieme di righe del data.frame e il secondo indice per selezionare un sottoinsieme di colonne.
Ad esempio:

```{r, echo=TRUE}
df
df[1, 1]
df[, 1]
df[2, ]
df[1:2, 3]
```

Per estrarre un'intera colonna, è anche possibile usare l'operatore `$` mediante la  sintassi descritta in precedenza.
Possiamo anche estrarre più di una colonna alla volta:

```{r, echo=TRUE}
df[, c("col_b", "col_c")]
```


-----

**Session Info**:

```{r,results='asis', echo=FALSE}
sessionInfo()
```


