---
title: "Un po' di algebra matriciale"
description: |
  Usiamo R per le operazioni di base dell'algebra lineare.
author:
  - name: Corrado Caudek
    url: https://caudekblog.netlify.app
date: 03-29-2021
output:
  distill::distill_article:
    self_contained: false
    toc: true
    toc_depth: 2
draft: false
creative_commons: CC BY
categories:
  - R
preview: preview.png
---


```{r setup, include=FALSE}
knitr::opts_chunk$set(echo = TRUE)
```

```{r}
library("matlib")
```


# Vettori

Definiamo il vettore __a__

```{r}
a <- matrix(
  c(1, 3, -2, 4), 
  nrow = 4, 
  byrow = TRUE
)
a
```

e il vettore __b__

```{r}
b <- matrix(
  c(2, 0, 1, -1), 
  nrow = 4, 
  byrow = TRUE
)
b
```

Somma e differenza si svolgono elemento per elemento, per cui:

```{r}
a + b
```

e

```{r}
a - b
```

### Prodotto interno

Il prodotto interno produce uno scalare:

```{r}
t(a) %*% b
```

Si noti che, quando dobbiamo moltiplicare vettori riga e vettori colonna, ovvero quando dobbiamo moltiplicare matrici, usiamo l'operatore `%*%`.

Ovviamente qui l'ordine con il quale svolgiamo la moltiplicazione non conta:

```{r}
t(b) %*% a
```

### Prodotto esterno

Il prodotto esterno produce una matrice:

```{r}
a %*% t(b)
```

Qui invece l'ordine è importante:

```{r}
b %*% t(a)
```

# Moltiplicazione di matrici 

Due matrici si possono moltiplicare quando sono _conformabili_ (ovvero quando il numero di colonne della prima è uguale al numero di righe della seconda matrice). La matrice __A__ è di ordine 2 $\times$ 4:

```{r}
A <- matrix(
  c(1, 3, -2, 4, 
    4, 1,  0, 1), 
  nrow = 2, 
  byrow = TRUE
)
A
```
La matrice __B__ è di ordine 4 $\times$ 3:

```{r}
B <- matrix(
  c(1, 1, -2, 
    2, 1,  0,
    1, 1, 0, 
    -2, 1, 0), 
  nrow = 4, 
  byrow = TRUE
)
B
```

Il risultato è una matrice 2 $\times$ 3:

```{r}
A %*% B
```

# Inversa di una matrice

In `R` si usa la funzione `solve()` per trovare l'inversa di una matrice 

```{r}
C <- matrix(
  c(3, -2, 
    2, 2), 
  nrow = 2, 
  byrow = TRUE
)
C
```

```{r}
solve(C)
```

```{r}
round(solve(C) %*% C, 3)
```

```{r}
round(C %*% solve(C), 3)
```

### Il metodo della matrice aggiunta 

Calcoliamo il determinante

```{r}
det(C)
```

e la matrice aggiunta (in inglese adjoint)

```{r}
adjoint <- function(A) det(A)*solve(A)
```

```{r}
adjoint(C)
```
L'inversa diventa

```{r}
1 / det(C) * adjoint(C)
```

quindi

```{r}
round(C %*% (1 / det(C) * adjoint(C)), 3)
```

# Traccia

La traccia di una matrice è data dalla somma degli elementi sulla diagonale principale:

```{r}
sum(diag(C))
```

Oppure

```{r}
trace <- function(A) {
  n <- dim(A)[1] # get dimension of matrix
  tr <- 0 # initialize trace value
  
  # Loop over the diagonal elements of the supplied matrix and add the element to tr
  for (k in 1:n) {
    l <- A[k,k]
    tr <- tr + l
  }
  return(tr[[1]])
}
```

```{r}
trace(C)
```


