---
title: "Introduzione a R (4)"
description: |
  Il quarto post sulla sintassi di base di R: input/output.
author:
  - name: Corrado Caudek
    url: https://caudekblog.netlify.app
date: 03-08-2021
output:
  distill::distill_article:
    self_contained: false
draft: false
creative_commons: CC BY
categories:
  - R
  - Psicometria
---


```{r setup, include=FALSE}
knitr::opts_chunk$set(echo = TRUE)
```

# Leggere i dati


Caricare i dati in R è una delle cose più importanti che si devono fare. Se non puoi importare i dati in R, allora non importa quali trucchetti potresti avere imparato: nulla può essere fatto. Importare i dati è anche una delle cose più frustranti - non solo in R, ma in generale. Se sei fortunato, i dati che stai cercando di caricare in R sono stati salvati come file .csv. L'estensione .csv sta per "Valori separati da virgola" e significa che i dati sono memorizzati in righe con virgole che separano le variabili. In questo caso, è facile importare i dati in R.

Ora, anche se sei fortunato e i tuoi dati sono in formato .csv, se sei un novizio del computer, allora avrai ancora qualche frustrazione nell'importare il file in R. Infatti, è necessario comunicare ad R **dove** sul computer è stato salvato il file da importare.

È possibile risolvere tale problema specificando il percorso completo o il percorso relativo al file che si desidera caricare. In generale, è sempre meglio utilizzare un *percorso relativo*, in maniera tale che, se si copia la cartella di un progetto da un computer all'altro, tutto continua a funzionare.

È una buona pratica impostare una determinata struttura di file con dati memorizzati in una cartella separata per ciascun progetto. Vediamo come si possa fare questo.  


# Creare un progetto con RStudio

Come indicato nell'esercizio 1 qui sotto, creiamo una cartella chiamata `psicometria`, dove salveremo tutti gli scritp Rmd che creeremo in questo corso. Una volta creata questa cartella, apriamo RStudio e creiamo un nuovo progetto. Per creare un progetto, da RStudio utilizziamo il percorso `File/New Project...` Quello che facciamo in questo modo è di comunicare ad R che questo specifico progetto è situato nella cartella di lavoro `psicometria`.
L'indirizzo di questa cartella può essere ottenuto con l'istruzione `getwd()`.

Possiamo creare altre cartelle, dentro `psicometria`.  Per esempio, creiamo da cartella `data`, dove salveremo i file di dati. Per fare un esercizio, utilizzeremo il file di dati `wais.csv` che può essere scaricato da Moodle. 
I dati in questo file corrispondono ai punteggi di quattro sottoscale della WAIS-IV completate da 90 studenti del corso di Psicometria dell'AA 2015/2016. Per fare un confronto, sappiamo che, nella popolazione, i punteggi di ciascuna sottoscala si distribuiscono normalmente con media 10 e deviazione standard 3.

Salviamo questo file nella cartella `data` e poniamoci il problema di importare tali dati in R. 

# Importare i dati in formato .csv

Per leggere i dati contenuti in un file esterno, dobbiamo usare una funzione R capace di leggere i dati in quel formato e dobbiamo specificare dove si trova il file di dati che vogliamo importare. I dati sono conenuti del file ```wais.csv```; dunque il file è in formato .csv. Per leggere i dati userò la funzione ```read_csv()``` e, per usare tale funzione, prima devo caricare il boundle di pacchetti ```tidyverse```.


## Dove si trova il file dei dati?

Ora si pone il problema di specificare dove si trova il file sul computer. 
È facile risolvere questo problema se abbiamo definito con R un progetto che identifica la cartella di lavoro che ci interessa.

Avendo già creato il progetto *psicometria*, per specificare dove si trova il file che vogliamo importare possiamo utilizzare la funzione `here::here()`. Ovvero, rispetto alla cartella di lavoro che abbiamo definito, basta specificare *in maniera relativa* la cartella in cui abbiamo inserito il file. La sintassi da usare è la seguente:

```{r}
library("here")
here("data", "wais.csv")
```

In questo modo viene precisato l'indirizzo del file che voglio importare.

Per importare i dati usiamo l'indirizzo specificato come indicato sopra:

```{r}
library("tidyverse")
df <- read_csv(here("data", "wais.csv"))
```

## Esaminare i dati con `glimpse()`

Possiamo esaminare il contenuto di `df` nel modo seguente:

```{r}
glimpse(df)
```

L'output di `glimpse()` ci comunica che ci sono 90 osservazioni e 7 variabili. I primi valori di ciascuna variabile vengono stampati. La funzione `glimpse()` ci dice anche quale classe di dati appartengono le variabili. Per esempio, `personal_code` appartiene alla classe `char`. Ciò vuol dire che le modalità di tale variabile sono delle stringhe alfanumeriche. Le altre varibili sono di `type` `dbl`, il che vuol dire che sono dei numeri reali.

Possiamo anche esaminare i dati con la funzione `head()`

```{r}
head(df)
```

oppure con `summary()`

```{r}
summary(df)
```

## Formati diversi

I dati possono essere in vari formati (Excel, SPSS, SAS, solo testo, RDS, ...). Il pacchetto `rio` si pone l'obiettivo di semplificare il processo di importazione dei dati in R e l'esportazione dei dati da R. Dopo avere installato il pacchetto, `install.packages("rio")`, lo carichiamo:

```{r}
library("rio")
```

Per garantire che `rio` sia completamente funzionante, la prima volta che si usa `rio` eseguiamo la seguente istruzione:

```{r, eval=FALSE}
install_formats()
```

A questo punto, importare i dati è molto semplice

```{r}
df1 <- rio::import(here("data", "wais.csv"))

# confirm identical
all.equal(df, df1, check.attributes = FALSE)
```

Leggiamo un file di dati in formato Excel:

```{r}
df2 <- rio::import(here("data", "Jordan_etal.xls"))
glimpse(df2)
```

# Esportare i dati

È possibile salvare i dati che abbiamo manipolato in R in un file esterno.

```{r}
rio::export(df2, "jordan.csv")
rio::export(df2, "jordan.rds")
```

Se adesso guardiamo nella cartella di lavoro dove stiamo lavorando, vedremo che sono stati creati i file `jordan.csv` e `jordan.rds`.


-----

**Session Info**:

```{r,results='asis', echo=FALSE}
sessionInfo()
```




