---
title: "Introduzione a R (6)"
description: |
  Il sesto post sulla sintassi di base di R: `ggplot()`.
author:
  - name: Corrado Caudek
    url: https://caudekblog.netlify.app
date: 03-08-2021
output:
  distill::distill_article:
    self_contained: false
draft: false
creative_commons: CC BY
categories:
  - R
  - Psicometria
---


```{r setup, include=FALSE}
knitr::opts_chunk$set(echo = TRUE)
```


# Creare grafici con `ggplot2`

La visualizzazione si pone l'obiettivo di rappresentare i dati tramite linee, forme, colori e così via. Esiste una relazione strutturata, una mappatura, tra le variabili nei dati e la loro rappresentazione nel grafico visualizzato sullo schermo o sulla pagina. La funzione `ggplot()` fornisce una serie di strumenti per mappare i dati sugli elementi visivi del grafico, per specificare il tipo di grafico che si desidera ottenere e per controllare in modo preciso i dettagli di come le informazioni verranno visualizzate. Un ottimo approfondimento delle tematiche della visualizzazione si può trovare in [Data visualizazion: a practical introduction](http://socviz.co/index.html#preface) di Kieran Healy. 

Il pacchetto `ggplot2` fornisce un'implementazione della cosiddetta grammatica della grafica (*grammar of graphics*) di Wilkinson. Tale *grammatica* consiste in uno schema generale da applicare alla visualizzazione dei dati e permette di organizzare un grafico attraverso la *combinazione* di componenti semantiche distinte, come oggetti geometrici, scale e coordinate. Per questa ragione, in `ggplot2` un grafico è costituito da una serie di strati (layers).

Nella visualizzazione è necessario specificare le connessioni tra le variabili nei dati e i colori, i punti e le forme che vengono rappresentate sullo schermo. In `ggplot()`, queste connessioni logiche tra i dati e gli elementi del grafico sono chiamate *mappature estetiche*, o semplicemente estetiche, e vengono specificate dalla funzione  `aes()`.

La funzione da cui si parte per inizializzare un grafico è `ggplot()`. Tale funzione richiede due argomenti: il primo è il data frame che contiene i dati da visualizzare; il secondo è la funzione `aes()` che specifica come le variabili nei dati si associano logicamente alle mappature estetiche del grafico. 

La funzione `aes()` richiede di specificare *x* e *y*, ovvero i nomi delle colonne del data frame che rappresentano le variabili da porre rispettivamente sugli assi orizzontale e verticale.

È poi necessario specificare il tipo di grafico che vogliamo costruire (ad esempio un grafico a dispersione, un grafico a scatola o un grafico a barre), aggiungendo all'oggetto creato da `ggplot()` tutte le componenti necessarie. In `ggplot()` la tipologia del grafico da costruire è chiamata `geom()`. Funzioni del tipo `geom_...()` vengono quindi usate per aggiungere al livello di base barre, linee, punti, e così via.
Nello specifico, la tipologia del grafico viene specificata dalle seguenti funzioni: 

- `geom_bar()`: crea un grafico a barre;
- `geom_point()`: crea un diagramma a dispersione;
- `geom_line()`: crea un layer con una linea retta;
- `geom_histogram()`: crea un istogramma;
- `geom_boxplot()`: crea un box-plot;
- `geom_errorbar()`: crea un grafico a barre che rappresenta gli intervalli di confidenza.

Infine, tramite altre funzioni, ad esempio `labs()`, sarà possibile definire i dettagli più fini.

Una generica istruzione ha la seguente forma:

```{r, eval=FALSE}
my_graph <- 
  ggplot(my_data, aes(x_var, y_var)) +
  geom_...()
```

La prima volta che si usa il pacchetto `ggplot2` è necessario installarlo.
Per fare questo possiamo installare `tidyverse` che, oltre a contenere `ggplot2`, fornisce altre utili funzioni per l’analisi dei dati.
Per attivare il pacchetto `tidyverse` si usa l’istruzione:

```{r}
library("tidyverse")
```

Ogni volta che si inizia una sessione R è necessario attivare i pacchetti che si vogliono usare, ma non è necessario istallarli una nuova volta.
<!-- Se è necessario specificare il pacchetto nel quale è contenuta la funzione (o il data frame) che vogliamo utilizzare, usiamo la sintassi `package::function()`.  -->
<!-- Per esempio, l’istruzione `ggplot2::ggplot()` rende esplicito che stiamo usando la funzione `ggplot()` contenuta nel pacchetto `ggplot2`. -->

# Diagramma a dispersione con la funzione `geom_point()`

A titolo eseplificativo utilizzeremo il dataset `msleep` fornito dal pacchetto `ggplot2` che descrive le ore di sonno medie di 83 specie di mammiferi. Poniamoci il problema di rappresentare graficamente la relazione tra il numero medio di ore di sonno giornaliero (`sleep_total`) e il peso dell'animale (`bodywt`) (Savage e West, 2007).  

Innanzitutto carichiamo i dati in R:

```{r}
data(msleep)
```

Generiamo un diagramma a dispersione con le impostazioni di default di `ggplot2`:

```{r}
p <- msleep %>%
  ggplot(
    aes(x = bodywt, y = sleep_total)
  ) +
  geom_point()

print(p)
```

Tramite la mappatura estetica `geom_point()` viene creato un diagramma a dispersione.

Per visualizzare maggiori informazioni, coloriamo in maniera diversa i punti che rappresentano animali carnivori, erbivori, ecc. Tale risultato si ottiene specificando l'argomento `col = ` nella funzione `aes()`:

```{r}
p <- msleep %>%
  ggplot(
    aes(
      x = bodywt, y = sleep_total, col = vore
    )
  ) +
  geom_point()
print(p)
```

È chiaro, anche senza fare alcuna analisi statistica, che la relazione tra le due variabili non è lineare. Trasformando in maniera logaritmica i valori dell'asse `x` la relazione si linearizza.

```{r}
p <- msleep %>%
  ggplot(
    aes(
      x = log(bodywt), y = sleep_total, col = vore
    )
  ) +
  geom_point()
print(p)
```

Cambiamo ora il tema del grafico, aggiungiamo le etichette sugli assi e il titolo. Per cambiare il tema del grafico, usiamo il `cowplot` con l'istruzione `theme_set()`:

```{r}
library("cowplot")
theme_set(theme_cowplot())

msleep %>%
  ggplot(
    aes(x = log(bodywt), y = sleep_total, col = vore)
  ) +
  geom_point(size = 2) +
  theme(legend.title = element_blank()) +
  labs(
    x = "Log Peso Corporeo",
    y = "Totale Ore di Sonno",
    title = "Il sonno in 83 specie di mammiferi", subtitle = "Savage e West (2007)"
  )
```


# Istogramma con la funzione `geom_histogram()`

Creiamo ora un istogramma che rappresenta la distribuzione del (logaritmo del) peso medio del cervello delle 83 specie di mammiferi considerate da Savage e West (2007).

```{r}
msleep %>%
  ggplot(
    aes(log(brainwt))
  ) +
  geom_histogram(aes(y = ..density..)) +
  labs(
    x = "Log Peso Cervello",
    y = "Frequenza Relativa"
  ) +
  theme(legend.title = element_blank())
```

L’argomento `aes(y=..density..)` in `geom_histogram()` produce le frequenze relative. 
L’opzione di default (senza questo argomento) porta `ggplot()` a rappresentare le frequenze assolute.

# Esercizio con dati WAIS

Utilizzando i dati contenuti nel file ```wais.csv```, l'obiettivo è di esaminare la distribuzine dei punteggi Ricerca di simboli, separatamente per maschi e femmine. Tali distribuzioni condizionate possono essere visualizzate con un box plot. Prima di fare questo, però, è necessario trasformare e ricodificare i dati.

## Leggere i dati

I valori riportati corrispondono ai punteggi di quattro sottoscale della WAIS-IV completate da 72 studenti del corso di Psicometria dell'AA 2015/2016. Nella popolazione, i punteggi di ciascuna sottoscala si distribuiscono normalmente con media 10 e deviazione standard 3.

Iniziamo a leggere i dati in R. Sul mio computer, i dati ```wais.csv``` sono contenuti della cartella `data`. 

```{r}
library("here")
library("tidyverse")

temp <- read_csv(here("data", "wais.csv"))
summary(temp)
```

Elimino le osservazioni contenenti dati mancanti (codificati in R con `NA`).

```{r error=FALSE, message=FALSE, warning=FALSE}
df_wais <- temp[complete.cases(temp), ]
summary(df_wais)
```

Posso ora rimuovere l'oggetto `temp`:

```{r}
rm(temp)
```


## Definisco la variabile 'genere'

Definisco la variabile ```sex``` (genere) estraendo il settimo carattere da ```personal_code```. Per fare questo uso la funzione ```substr()```. La variabile ```sex``` viene poi trasformata in un fattore in quanto rappresenta una variabile qualitativa. Usando la funzione ```summary``` vediamo che ci sono 73 femmine e 9 maschi.

```{r, message=FALSE, warning=FALSE, error=FALSE}

df_wais$sex <- substr(df_wais$personal_code, 7, 7)
df_wais$sex <- factor(df_wais$sex)
summary(df_wais$sex)
```

## Statistiche descrittive condizionate alle modalità di una variabile categoriale

Esaminiamo la media e la deviazione standard della variabile RS separatamente per maschi e femmine. Per fare questo, uso l'operatore "pipe" ```%>%``` che prende l'output di una funzione e lo trasforma nell'input della funzione successiva.  Così, l'istruzione ```df_wais %>%``` significa: prendi il data frame ```df_wais``` (ovvero quello che viene prodotto quando la stringa ```df_wais``` viene digitata sullo schermo) e usalo come input per la funzione ```group_by```.  Tale funzione raggruppa i dati in funzione delle modalità della variabile ```sex```, nel caso presente.  Ovvero, tutte le manipolazioni che verranno effettuate sul data frame in seguito saranno fatte separatamente per le due modalità di ```sex```. La pipe successiva passa questo input alla funzione ```summarise()```, la quale consente di calcolare delle statistiche descrittive.  Nel caso presente, la media ```mean()``` e la deviazione standard ```sd()```, entrambe per la variabile ```RS```. Nell'output che verrà prodotto, le medie dei punteggi ```RS``` per maschi e femmine costituiranno gli elementi di un vettore chiamato ```m```; le deviazioni standard dei punteggi ```RS``` per maschi e femmine costituiranno gli elementi di un vettore chiamato ```std```.

```{r, message=FALSE, warning=FALSE, error=FALSE}
df_wais %>%
  group_by(sex) %>%
  summarise(
    m = mean(RS),
    std = sd(RS)
  )
```

## Box plot con la funzione `geom_boxplot()`

Il box plot fornisce una rappresetazione grafica della distribuzione di una variabile. In particolare, descrive visivamente la forma della distribuzione e la tendenza centrale (mediana). Nel grafico seguente viene riportato un boxplot separato per maschi e femmine. Usiamo `ggplot()` con la `geom_boxplot()`:

```{r, message=FALSE, warning=FALSE, error=FALSE}
p1 <- df_wais %>%
  ggplot(
    aes(x = sex, y = RS)
  ) +
  geom_boxplot()
print(p1)
```

Sovrapponiamo ai due boxplot i dati grezzi.

```{r, message=FALSE, warning=FALSE, error=FALSE}
p1 <- df_wais %>%
  ggplot(
    aes(sex, RS)
  ) +
  geom_boxplot() +
  geom_jitter(width = 0.2, col = "gray46")
print(p1)
```

Aggiungiamo le etichette a ciascun asse.

```{r, message=FALSE, warning=FALSE, error=FALSE}
p1 <- df_wais %>%
  ggplot(
    aes(sex, RS)
  ) +
  geom_boxplot() +
  geom_jitter(width = 0.2, col = "gray46") +
  labs(
    title = "Sottoscala RS della WAIS-IV in funzione del genere",
    subtitle = "Campione di studenti di Psicometria",
    x = "Genere",
    y = "Ricerca di Simboli"
  )
print(p1)
```

Poniamoci ora il problema di modificare le modalità della variabile ```sex```.  Per fare questo uso la funzione ```fct_recode``` contenuta nel pacchetto ```forcats```.
Si noti che la modalità della variabile che vogliamo cambiare si trova a destra dell'uguale, tra virgolette; la nuova modalità si trova a sinistra del segno di uguale, anch'essa tra virgolette.

```{r, message=FALSE, warning=FALSE, error=FALSE}
library("forcats")
df_wais <- df_wais %>%
  mutate(
    sex = fct_recode(
      sex,
      "Femmmine" = "F",
      "Maschi" = "M"
    )
  )
```

Rifaccio ora il grafico dopo avere modificato il data frame.

```{r, message=FALSE, warning=FALSE, error=FALSE}
p1 <- df_wais %>%
  ggplot(
    aes(sex, RS)
  ) +
  geom_boxplot() +
  geom_jitter(width = 0.2, col = "gray46") +
  labs(
    title = "Sottoscala RS della WAIS-IV in funzione del genere",
    subtitle = "Campione di studenti di Psicometria",
    x = "Genere",
    y = "Ricerca di Simboli"
  ) 

print(p1)
```

Possiamo colorare il boxplot usando l'argomento `fill = ` nella funzione `aes()`:
```{r, message=FALSE, warning=FALSE, error=FALSE}
p1 <- df_wais %>%
  ggplot(
    aes(sex, RS, fill = sex)
  ) +
  geom_boxplot() +
  geom_jitter(width = 0.2, col = "gray46") +
  labs(
    title = "Sottoscala RS della WAIS-IV in funzione del genere",
    subtitle = "Campione di studenti di Psicometria",
    x = "Genere",
    y = "Ricerca di Simboli"
  ) +
  theme(legend.position = "none")

print(p1)
```


-----

**Session Info**:

```{r,results='asis', echo=FALSE}
sessionInfo()
```
