---
title: "Distribuzioni di probabilità discrete (1)"
description: |
  Le funzioni contenute del pacchetto `prob` possono facilitare la soluzione di esercizi sulle distribuzioni di probabilità discrete.
author:
  - name: Corrado Caudek
    url: https://caudekblog.netlify.app
date: 03-19-2021
output:
  distill::distill_article:
    self_contained: false
    toc: true
    toc_depth: 2
draft: false
creative_commons: CC BY
categories:
  - Psicometria
  - R
preview: preview.png
---


```{r setup, include=FALSE}
knitr::opts_chunk$set(echo = TRUE)
thematic::thematic_rmd()
```

# TL; DR

Utilizzeremo qui le funzioni fornite dal pacchetto `prob` per affrontare alcuni comuni problemi di calcolo delle probabilità nel caso in cui lo spazio campionario è costitutito da un insieme finito di eventi elementari aventi tutti la stessa probabilità di verificarsi.


```{r}
library("prob")
```

# Pacchetto `prob`

Consideriamo l'esperimento casuale del lancio di una moneta. I risultati sono `H` (head) e `T` (tail). Possiamo esplicitare lo spazio campionario di questo esperimento casuale con la funzione `tosscoin()`:

```{r}
library("prob")
tosscoin(1)
```

In maniera equivalente possiamo generare lo spazio campionario dell'esperimento casuale del lancio di tre monete:

```{r}
tosscoin(3)
```

Il pacchetto `prob` fornisce anche funzioni per generare lo spazio campionario dell'esperimento casuale che consiste nel lancio di un dado, o dell'estrazione di una carta da un mazzo di carte da poker ben mescolato.

Per l'esperimento casuale consistente nel lancio di dado bilanciato si usa la funzione `rolldie()`: 

```{r}
rolldie(1, makespace = TRUE)
```

Il valore di default della funzione `rolldie()` specifica un dado a 6 facce, ma possiamo specificarne altri valori con l'argomento `nsides`. Ad esempio, l'istruzione `rolldie(3, nsides = 4)` viene usata per far specificare il caso di un dado a 4 facce lanciato tre volte. 

La funzione `rolldie()` crea un dataframe in cui ciascuna riga corrisponde ad un punto dello spazio campionario (cioè un evento elementare). La colonna `probs` riporta la probabilità associata a ciascun punto dello spazio campionario.

Con le istruzioni seguenti generiamo lo spazio campionario associato all'esperimento casuale che consiste nel lancio di due dadi bilanciati:

```{r}
S <- rolldie(2, makespace = TRUE)
S
```

In questo caso, il dataframe $S$ è costituito da $6 \times 6$ righe:

```{r}
nrow(S)
```


## Eventi

Un evento $A$ è semplicemente un insieme di risultati dell'esperimento casuale o, in altre parole, un sottoinsieme dello spazio campionario. Dopo che l'esperimento casuale è stato eseguito, diciamo che l'evento $A$ si è verificato se il risultato dell'esperimento appartiene ad $A$. Diciamo che un gruppo di eventi $A_1$, $A_2$, $A_3$,... sono mutuamente esclusivi o disgiunti se $Ai ∩ Aj = ∅$ per ogni coppia distinta $A_i \neq A_j$. Ad esempio, nell'esperimento del lancio della moneta gli eventi $A$ = {Heads} e $B$ = {Tails} sono mutuamente esclusivi.

Come possiamo definire un evento usando `R`?

Ritorniamo allo spazio campionario $S$ dell'esperimento casuale corrispondente al lancio di due dadi bilanciati. Definiamo ora gli eventi $A$ e $B$ in $S$ tali per cui 

- $A$: i due lanci producono lo stesso risultato,
- $B$: la somma dei punti dei due lanci è maggiore o uguale a 8.

Per identificare tali eventi usando `R` è sufficiente estrarre dal dataframe che descrive `S` le righe (eventi elementari) che soddisfano le condizioni specificate dalla definizione degli eventi medesimi:

```{r}
A <- subset(S, X1 == X2)
B <- subset(S, X1 + X2 >= 8)
```

```{r}
A
```

Siamo ora nelle condizioni di potere calcolare la probabilità del verificarsi dell'evento $A$, ovvero 

```{r}
6 / 36
```

Per replicare tale risultato in `R` dobbiamo sommare i valori della colonna `probs`. Ciò viene ottenuto passando alla funzione `Prob()` l'oggetto che corrisponde al sottoinsieme di $S$ che abbiamo definito:

```{r}
Prob(A)
```

Ovviamente, nel caso dell'esempio che stiamo discutendo ciò è poco utile, in quanto era facile trovare il risultato senza ricorrere ad `R`. Ma, in generale, il problema può essere complesso e, in tali condizioni, contare è difficile. In quei casi ricorrere ad `R` facilita la soluzione del problema.

Facciamo la stessa cosa per $B$:

```{r}
nrow(B)
```

Dunque, la probabilità di $B$ è 

```{r}
15 / 36
```

ovvero

```{r}
Prob(B)
```

Una descrizione approfondita dell'uso delle funzioni presenti nel pacchetto `prob` per risolvere questo tipo di problemi è fornita nel testo di [G. Jay Kerns](http://www.atmos.albany.edu/facstaff/timm/ATM315spring14/R/IPSUR.pdf). Qui di seguito forniamo solo alcuni esempi per fare capire come ci si può usare `R` per risolvere problemi di questo tipo.


# Probabilità condizionata

La probabilità condizionata di $A$ dato $B$ corrisponde alla somma delle probabilità degli eventi elementari in $A$, se consideriamo solo il sottoinsieme $B$. Esaminiamo dunque $B$:

```{r}
B
```

Ci chiediamo quali righe nel dataframe `B` sono tali per cui `X1 == X2`:

```{r}
B[B$X1 == B$X2, ]
```

La soluzione è dunque data dalla somma dei valori `probs` nel dataframe riportato sopra, la quale va divisa per la somma dei valori `probs` contenuti nel dataframe `B`:

```{r}
sum(B[B$X1 == B$X2, ]$probs) / sum(B$probs)
```

Tale risultato può essere ottenuto usando la seguente istruzione: 

```{r}
Prob(A, given = B)
```
È dunque facile trovare, seguendo la stessa procedura, la probabilità $P(B \mid A)$:

```{r}
Prob(B, given = A)
```

# Indipendenza

Chiediamoci ora se $A$ e $B$ sono indipendenti.

Per affrontare questo problema dobbiamo calcolare la probabilità $P(A \cap B)$. Per fare questo dobbiamo selezionare le righe di $S$ nelle quali la colonna `X1` è uguale alla colonna `X2` e poi sommare i valori di probabilità contenuti nella colonna `probs`.  Usiamo la funzione `intersect()`:

```{r}
intersect(A, B)
```

La probabilità dell'intersezione $A \cap B$ è dunque uguale a 

```{r}
3 / 36
```

ovvero:

```{r}
Prob(intersect(A, B))
```

Siamo ora nelle condizioni di decidere se $A$ e $B$ sono o meno indipendenti. Sappiamo che due eventi sono indipendenti se $P(A \cap B) = P(A) P(B)$.  Verifichiamo:

```{r}
Prob(A) * Prob(B)
```

il che non corrisponde al valore `r Prob(intersect(A, B))`. Possiamo dunque concludere che gli eventi $A$ e $B$ non sono indipendenti.


### Informazioni sulla sessione di lavoro {-}

<details>
<summary>
Session Info
</summary>
Sono qui fornite le informazioni sulla sessione di lavoro insieme all'elenco dei pacchetti usati. I pacchetti contrassegnati con un asterisco(*) sono stati usati esplicitamente nello script.
```{r, echo = FALSE}
sessioninfo::session_info()
```

</details>
