---
title: "L'incertezza della stima della media della popolazione"
description: |
  Una semplicissima simulazione sulla distribuzione campionaria della media.
author:
  - name: Corrado Caudek
    url: https://caudekblog.netlify.app
date: 04-07-2021
output:
  distill::distill_article:
    self_contained: false
    toc: true
    toc_depth: 2
draft: false
creative_commons: CC BY
categories:
  - R
  - Psicometria
preview: preview.png
---


```{r setup, include=FALSE}
knitr::opts_chunk$set(echo = TRUE)
```

Presento qui uno script `R` per un semplice esercizio sulla distribuzione campionaria della media. Lo scopo è quello di chiarire il concetto di _distribuzione campionaria della media_.

Carico il pacchetto `prob`:

```{r}
library("prob")
```

Nell'esempio useremo una popolazione finita costituita da un numero molto piccolo di elementi:

```{r}
x <- c(2, 1, 6, 4)
x
```

La media $\mu$ della popolazione è

```{r}
mean(x)
```

Per calcolare la varianza definisco la funzione `my_var()` in quanto voglio dividere per _n_ anzicché per _n - 1_:

```{r}
my_var <- function(x) {
  var(x) * (length(x) - 1) / length(x)
}
```

La varianza della popolazione, $\sigma^2$, è

```{r}
my_var(x)
```

Mi pongo ora il problema di estrarre dalla popolazione __tutti__ i possibili campioni di ampiezza _n_ = 2.  A questo fine userò la funzione `prob::urnsamples()`:

```{r}
ss <- unique(urnsamples(x, size = 2, replace = TRUE, ordered = TRUE))
```

L'elenco di tutti i possibili campioni di ampiezza _n_ = 2, ovvero 16 campioni, è il seguente:

```{r}
ss
```

Calcolo ora la media di ciascuno dei 16 campioni:

```{r}
sampling_dist_mean <- rowMeans(ss)
sampling_dist_mean 
```

Questi 16 numeri costituiscono la __distribuzione campionaria__ della media per campioni di ampiezza _n_ = 2 nel caso della popolazione di riferimento che stiamo esaminando.  Infatti, questo è l'elenco dei valori della media di __tutti i possibili__ campioni di ampiezza _n_ = 2 che si possono estrarre dalla popolazione. 

Lo scopo di questa simulazione è quello di mettere in relazione le proprietà della popolazione con le proprietà della distribuzione campionaria della media. 

La media della distribuzione campionaria delle medie dei campioni

```{r}
mean(sampling_dist_mean)
```

è uguale alla media della popolazione.

La varianza della distribuzione campionaria delle medie dei campioni 

```{r}
my_var(sampling_dist_mean)
```

è uguale a

$$
\sigma^2_{\bar{X}} = \frac{\sigma^2}{n}
$$

ovvero 

```{r}
my_var(x) / 2
```

Il significato della varianza della distribuzione distribuzione campionaria delle medie dei campioni è il seguente:

> la deviazione standard della distribuzione campionaria quantifica l'errore medio che compiamo quando usiamo la media del campione quale stima della media della popolazione.



