---
title: "Un'introduzione alle funzionalità di purrr"
description: |
  Ovvero: come manipolare le liste in R.
author:
  - name: Corrado Caudek
    url: https://caudekblog.netlify.app
date: 03-28-2021
output:
  distill::distill_article:
    self_contained: false
    toc: true
    toc_depth: 2
draft: true
creative_commons: CC BY
categories:
  - R
preview: preview.png
---


```{r setup, include=FALSE}
knitr::opts_chunk$set(echo = TRUE)
```

# Introduzione

L'obiettivo di questo tutorial è quello di mostrare come si possono manipolare le liste in `R`. Tutte le operazioni che verranno discusse si posso ottenere usando le funzioni base di `R`. Invece di fare questo, discuterò qui le funzioni del pacchetto `purrr` in quanto, usando tali funzioni, è possibile semplificare il flusso di lavoro.
In ciò che segue mi limiterò a fare un riassunto dell'ottimo tutorial fornito da Jenny Bryan nelle seguenti [pagine web](https://jennybc.github.io/purrr-tutorial/about.html).

Jenny Bryan usa, quale esempio, un insieme di dati contenuto in una lista, ovvero le informazioni sui caratteri di Game of Thrones che sono fornite dal pacchetto `repurrrsive`. Io non farò altro che discutere, spesso semplificandoli, gli esempi forniti da Jenny Bryan.

Inizio caricando i pacchetti che userò nel seguito del tutorial.  

```{r}
library("tidyverse", warn.conflicts = FALSE)
library("purrr")
library("repurrrsive")
library("magrittr")
```


# Liste

Iniziamo a ricordare cosa sono le liste in `R`.

Le liste (`list`) sono simili ai vettori atomici perchè raggruppano i dati in un insieme. Tuttavia, gli elementi degli insiemi ordinati che costituiscono una lista sono oggetti di `R` come vettori atomici o altre liste. Per sempio, si può creare una lista che contenga un vettore numerico di lunghezza 20 come il primo elemento, un vettore di caratteri di lunghezza 2 come secondo elemento e così via.

Per creare una lista dobbiamo usare la funzione list()`.

```{r}
list1 <- list(
  primo_elemento = 100:120,
  secondo_elemento = c("A", "B", "C"), 
  terzo_elemento = list(TRUE, FALSE)
)
list1
```

Come si può facilmente immaginare, la struttura di una lista può diventare piuttosto complicata, ma questa flessibilità rende le liste un utile strumento di archiviazione in `R`: all'interno di una lista possiamo ragruppare qualsiasi cosa.


# Indicizzazione

Sono disponibili tre metodi per estrarre gli elementi di una lista.

- L'operatore `$`:

```{r}
list1$primo_elemento
```

- la doppia parentesi quadra con il nome dell'elemento tra virgolette:

```{r}
list1[["terzo_elemento"]]
```

Oppure possiamo inserire un indice all'interno della doppia parentesi quadra:

```{r}
list1[[3]]
```

- Una singola parentesi quadra:

```{r}
list1["secondo_elemento"]
```

# Funzione str()

Possiamo ispezionare il contenuto di una lista con `str()`:

```{r}
str(list1)
```

oppure, in maniera equivalente, con `dplyr::glimpse()`

```{r}
glimpse(list1)
```

Consideriamo un caso più complesso, che riguarda i caratteri di Game of Thrones, e esaminiamo la struttura dei primi quattro elementi della lista:

```{r}
glimpse(repurrrsive::got_chars[1:4])
```


# Funzione `purrr::map()`

Supponiamo di volere estrarre soltanto l'elemento "name" di ciascun carattere di Game of Thrones. Questo risultato può essere ottenuto con la funzione `purrrr::map()`:

```{r}
got_chars %>% 
  map("name")
```

Lo stesso risultato si ottiene utilizzando l'inidice corrispondente:

```{r}
got_chars %>% 
  map(3)
```

La funzione `map()` ritorna una lista.  Ma nel caso che stiamo esaminando può essere preferibile ottenere un oggetto più semplice, ovvero un vettore atomico. Dato che gli elementi sono di tipo `char`, usiamo `map_chr()`:

```{r}
foo <- got_chars %>% 
  map_chr("name")
is.vector(foo)
```

```{r}
foo
```

Possiamo estrarre diversi attributi, ad esempio del terzo carattere, nel modo seguente:

```{r}
got_chars[[3]][c("name", "culture", "gender", "born")]
```

oppure con

```{r}
map(
  got_chars, 
  magrittr::extract, 
  c("name", "culture", "gender", "born")
)[[3]]
```

usando la funzione `magrittr::extract()`.


# Data frame output

Abbiamo imparato come estrarre più elementi per ciascun carattere di Game of Thrones usando `[`. Tuttavia, usando `[` gli elementi di ogni carattere di Game of Thrones vengono restituiti in una lista. E anche `map()` ci restituisce una lista. Siamo dunque passati dalla struttura di una lista ad una nuova struttura che, anch'essa, è una lista, anche se leggermente meno complicata.

Vorremmo però organizzare questi risultati in una struttuera più semplice, ovvero in modo tale da avere una riga per ciascun carattere di Game of Thrones e colonne per variabili per "nome", "sesso", ecc.. Un data frame è la struttura dati perfetta per queste informazioni. 

Questo è lo scopo di `map_dfr()`.


```{r}
map_dfr(
  got_chars, 
  magrittr::extract, 
  c("name", "culture", "gender", "id", "born", "alive")
)
```

