---
title: "Esercizio sulla correlazione"
description: |
  Usiamo R per controllare l'algebra.
author:
  - name: Corrado Caudek
    url: https://caudekblog.netlify.app
date: 03-22-2021
output:
  distill::distill_article:
    self_contained: false
    toc: true
    toc_depth: 2
draft: false
creative_commons: CC BY
categories:
  - R
  - Psicometria
preview: preview.png
---


```{r setup, include=FALSE}
knitr::opts_chunk$set(echo = TRUE)
```

Si consideri il seguente problema.

Supponiamo che $X1$ e $X2$ siano due variabili aleatorie indipendenti con media 0 e varianza $\sigma^2$. Qual è la correlazione di $X1 + 2\cdot X2$ e $4 \cdot X1 − X2$? 

__Soluzione__ 

Scriviamo $U = X1 + 2 X2$ e $V = 4X1 - X2$.

Calcoliamo la covarianza:

$$
\begin{align}
cov(X1 + 2 X2, V) &= cov(X1, V) + 2 cov(X2, V) \notag\\
&= cov(X1, 4X1-X2) + 2 cov(X2, 4X1-X2) \notag\\
&= 4 cov(X1, X1) - cov(X1, X2) + 2[4 cov(X1, X2) - cov(X2, X2)].\notag
\end{align}
$$
Ricordando che $X1$ e $X2$ sono indipendenti e che hanno entrambe la stessa varianza, otteniamo

$$
cov(U, V) = 4 \sigma^2 - 2 \sigma^2 = 2 \sigma^2.
$$
Calcoliamo le due varianze:

$$
var(U) = var(X1 + 2 X2) = var(X1) + 4 var(X2) = 5 \sigma^2,
$$
$$
var(V) = var(4X1 - X2) = 16 var(X1) + var(X2) = 17 \sigma^2.
$$
Calcoliamo la correlazione:

$$
r = \frac{cov(U, V)}{\sqrt{var(U)var(V)}} = \frac{2 \sigma^2}{\sqrt{5 \sigma^2 \cdot 17 \sigma^2}} = 0.2169.
$$

Usiamo `R` per controllare il risultato simulando un numero molto grande di valori per le due variabili:

```{r}
X_1 <- rnorm(1e7)
X_2 <- rnorm(1e7)
U <- X_1 + 2*X_2
V <- 4*X_1 - X_2
```

Calcoliamo la covarianza:

```{r}
mean(U*V)
```

Calcoliamo la correlazione:

```{r}
mean(U*V) / sqrt(var(U)*var(V))
```


