---
title: "Distribuzioni di probabilità discrete (2)"
description: |
  Usiamo `R` per calcolare il valore atteso e la varianza di variabili aleatorie discrete.
author:
  - name: Corrado Caudek
    url: https://caudekblog.netlify.app
date: 03-19-2021
output:
  distill::distill_article:
    self_contained: false
draft: false
creative_commons: CC BY
categories:
  - Psicometria
  - R
preview: preview.png
---


```{r setup, include=FALSE}
knitr::opts_chunk$set(echo = TRUE)
```

# TL; DR

In questo post esamineremo nuovamente la nozione di indipendenza nel caso di due variabili aleatorie definite su uno spazio campionario discreto. Di tali variabili aleatorie discrete calcoleremo poi il valore atteso e la varianza. 


# Distribuzioni di probabilità marginali

Consideriamo l'esperimento casuale corrispondente al lancio di due dadi bilanciati. 

Carichiamo il pacchetto `prob`

```{r}
library("prob")
```

e creiamo lo spazio campionario di questo esperimento casuale:

```{r}
S <- rolldie(2, nsides = 6, makespace = TRUE)
S
```

Definiamo le seguenti variabili aleatorie:

- U: somma dei punti dei due dadi,
- V: 1 se i punti del lancio del primo dado sono minori di 4, 0 altrimenti.

```{r}
S <- addrv(S, U = X1+X2, V = ifelse(X1 < 4, 1, 0))
head(S)
```

Calcoliamo la distribuzione marginale di $U$:

```{r}
pu <- marginal(S, vars = "U")
pu
```

Verifichiamo:

```{r}
sum(pu$U * pu$probs)
```

Lo stesso per $V$:

```{r}
pv <- marginal(S, vars = "V")
pv
```

# Distribuzione di probabilità congiunta

Creiamo ora la distribuzione di probabilità congiunta delle variabili $U$ e $V$:

```{r}
pj <- marginal(S, vars = c("U", "V"))
pj
```

# Indipendenza

Chiediamoci: $U$ e $V$ sono indipendenti?

```{r}
pu[pu$U == 3, ]$probs * pv[pv$V == 1, ]$probs
pj[pj$U == 3 & pj$V == 1, ]$probs
```

Quindi, la risposta è negativa.


# Valore atteso e varianza

Consideriamo la variabile $U$. Calcoliamo il valore atteso e la varianza. Per fare questo, utilizzeremo le funzioni del pacchetto `distrEx`.

```{r}
library("distrEx")
```

Iniziamo con il valore atteso:

```{r}
X <- DiscreteDistribution(supp = pu$U, prob = pu$probs)
mu <- E(X)
mu
```

Verifichiamo:

```{r}
sum(pu$U * pu$probs)
```

Calcoliamo ora la varianza:

```{r}
var(X)
```

Verifichiamo:

```{r}
sum((pu$U - mu)^2 * pu$probs)
```

Infine, la deviazione standard:

```{r}
sd(X)
```

## Conclusioni {-}

Le funzioni fornite dai pacchetti `prob` e `distrEx` ci consentono di trovare la soluzione dei più comuni problemi "scolastici" relativi alle variabili aletorie discrete. Una descrizione delle funzionalità di questi pacchetti è fornita, per esempio, in questo [documento](http://www.atmos.albany.edu/facstaff/timm/ATM315spring14/R/IPSUR.pdf).



### Informazioni sulla sessione di lavoro {-}

<details>
<summary>
Session Info
</summary>
Sono qui fornite le informazioni sulla sessione di lavoro insieme all'elenco dei pacchetti usati. I pacchetti contrassegnati con un asterisco(*) sono stati usati esplicitamente nello script.
```{r, echo = FALSE}
sessioninfo::session_info()
```

</details>


