---
title: "Varianza e valore atteso"
description: |
  Una semplice simulazione in R
author:
  - name: Corrado Caudek
    url: https://caudekblog.netlify.app
date: 03-18-2021
output:
  distill::distill_article:
    self_contained: false
draft: false
creative_commons: CC BY
categories:
  - R
  - Psicometria
---


```{r setup, include=FALSE}
knitr::opts_chunk$set(echo = TRUE)
thematic::thematic_rmd()
```

```{r, message = FALSE, warning = FALSE}
library("tidyverse", warn.conflicts = FALSE)
```


# Problema

Supponiamo di sapere che, sulla base dei dati di un campione molto grande, possiamo stabilire che nella popolazione oncologica, i punteggi di un test psicometrico atto a misurare l'astenia seguono la __distribuzione di massa di probabilità__ indicata qui sotto:

         
| Punteggio | Probabilità |
|----------:|:------------|
| 1         | 0.1         |
| 2         | 0.5         |
| 3         | 0.3         |
| 4         | 0.1         |

Laddove i valori indicano la frequenza con la quale tale sintomo, riduzione di energia dell'individuo, si manifesta. Per esempio, potremmo avere che `4` corrisponde a "molto spesso", `3` corrisponde a "spesso", `2` corrisponde a "alle volte" e `1` corrisponde a "raramente o mai".  

## Rappresentazione grafica della distribuzione di massa di probabilità

```{r}
# valori della variabile aleatoria
y <- 1:4

# probabilità
py <- c(0.1, 0.5, 0.3, 0.1)

d <- data.frame(y, py)

d %>% 
  ggplot(aes(y, py)) +
  geom_point(size = 4) +
  geom_linerange(aes(x=y, ymax=py, ymin=0.0)) +
  ylim(0, 0.55) +
  labs(
    title = "Astenia nella popolazione oncologica",
    x = "Punteggio del test",
    y = "Probabilità"
  )
```


Poniamoci ora il problema di trovare il **valore atteso** del punteggio di astenia e la **varianza** del punteggio di astenia di questo ipotetico test.  Soprattutto, ci poniamo il problema di assegnare un'interpretazione inuitiva a questi concetti.


# Valore atteso

La definizione di valore atteso della variabile aleatoria $y$ è

$$
\mathbb{E}(y) = \sum_{i=1}^n y_i \cdot p_i
$$

il che, per i dati del problema, significa

$$
1 \cdot 0.1 + 2 \cdot 0.5 + 3 \cdot 0.3 + 4 \cdot 0.1 = 2.4
$$

```{r}
1 * 0.1 + 2 * 0.5 + 3 * 0.3 + 4 * 0.1
```
ovvero

```{r}
ev_y <- sum(y * py)
ev_y
```


## Interpretazione

Ma che significa, in pratica, il valore atteso?  Per rispondere a questa domanda, eseguiamo una simulazione.  Ovvero, estraiamo un campione molto grade di osservazioni da una *popolazione* che ha le caratteristiche descritte, ovvero nella quale il valore 1 è presente nel 10% delle osservazioni, il valore 2 è presente nel 50% delle osservazioni, eccetera. 

Implemento qui di seguito una funzione che consente di estrarre dei campioni casuali, di qualunque ampiezza, da una siffatta popolazione:

```{r}
sample_distr = function(n) { 
  sample(
    x = 1:4, 
    n, 
    replace = TRUE, 
    prob = c(0.1, 0.5, 0.3, 0.1)
  ) 
}
```

Estraggo ora un campione di ampiezza $n$ = 100,000 e lo chiamo `x`:

```{r}
x <- sample_distr(1e5)
```

Calcolo ora la media di tale campione:

```{r}
mean(x)
```

Il risultato della simulazione mostra che la media di un capione molto grande estratto dalla popolazione specificata è (quasi) uguale al valore atteso della variabile aleatoria. Questo ci consente di assegnare un'inerpretazione intuitiva al concetto di valore atteso:

> il valore atteso è la media aritmetica di un numero molto grande di realizzazioni della variabile aleatoria.


# Varianza

La definizione di varianza di una variabile aleatoria è la seguente:

$$
Var(y) = \sum_{i=1}^n (y_i - \mu)^2 \cdot p_i
$$

Implementiamo la formula in R per i dati del problema:

$$
(1 - 4.4)^2 \cdot 0.1 + (2 - 4.4)^2 \cdot 0.5 +(3 - 4.4)^2 \cdot 0.3 +(4 - 4.4)^2 \cdot 0.1 = 0.64
$$

ovvero 

```{r}
sum((y - ev_y)^2 * py)
```


## Formula alternativa

Usiamo ora la formula alternativa per il calcolo della varianza:

$$
Var(y) = \mathbb{E}(y^2) - \mathbb{E}(y)^2= \sum_{i=1}^n y_i^2\cdot p_i - \Bigg(\sum_{i=1}^n y_i \cdot p_i\Bigg)^2
$$

```{r}
sum(y^2 * py) - ev_y^2
```


## Interpretazione

Di nuovo, ci chiediamo: che cosa è, in pratica, la varianza di una variabile aleatoria? Possiamo rispondere a questa domanda ripetendo il ragionamento fatto sopra. 

Avendo extratto 100,000 valori dalla popolazione di riferimento, calcoliamo la varianza di tali valori, usando la formula della statistica descrittiva:

```{r}
var(x)
```

_et voilà!_ Il valore che abbiamo trovato, utilizzando la formula della statistica descrittiva (anche senza correggere il denominatore, dato che $n$ è molto grande) ci dà un risultato molto simile a quello della varianza della variabile aleatoria. 

Quindi, anche in questo caso, l'interpretazione è semplice: 

> la varianza di una variabile aleatoria non è altro che la varianza, nel senso della statistica descrittiva, di un numero molto grande di realizzazioni della variabile aleatoria.

Come sempre, è più semplice interpretare la radice quadrata della varianza: la deviazione standard, infatti, è espressa nella stessa unità di misura dei valori grezzi della variabile in esame.


