---
title: "Valore atteso e varianza di variabili aleatorie continue"
description: |
  Usiamo `R` per il calcolo degli integrali.
author:
  - name: Corrado Caudek
    url: https://caudekblog.netlify.app
date: 03-21-2021
output:
  distill::distill_article:
    self_contained: false
    toc: true
    toc_depth: 2
draft: false
creative_commons: CC BY
categories:
  - R
  - Psicometria
preview: preview.png
---


```{r setup, include=FALSE}
knitr::opts_chunk$set(echo = TRUE)
thematic::thematic_rmd()
```


# TL; DR

In questo post esamineremo il calcolo di

- probabilità, 
- valore atteso,
- varianza 

nel caso di variabili aleatorie continue. 

La cattiva notizia è che la soluzione di tali problemi richiede la conoscenza del calcolo integrale. Oppure, se vogliamo evitare di avventurarci in quella direzione, possiamo trovare facilmente la soluzione utilizzando un software, come ad esempio `R`.  Vedremo qui come si fa.

# La funzione di densità di probabilità

Consideriamo la variabile aleatoria continua $Y$ avente una distribuzione di densità $f_Y(y)$. La probabilità che $Y$ assuma valori compresi tra $a$ e $b$, con $a<b$, è

$$
P(a \leq Y \leq b) = \int_a^b f_Y(y) dy.
$$

Per definizione, $P(-\infty \leq Y \leq +\infty) = 1$ e quindi $\int_{-\infty}^{+\infty} f_Y(y) dy = 1$.

Supponiamo che 

$$
f_Y (y) = \frac{3}{y^4}, \quad y > 1
$$
Verifichiamo che $f_Y(y)$ sia una funzione di densità. Definiamo la funzione $f_Y(y)$ in `R` nel modo seguente:

```{r}
f <- function(y) 3 / y^4
```

Mediante le seguenti istruzioni possiamo ottenere una rappresentazione grafica di $f_X(x)$.  Iniziamo a creare un data.frame fittizio

```{r}
library("tidyverse", warn.conflicts = FALSE)
p <- ggplot(data = data.frame(y = 0), mapping = aes(x = y))
```

e utilizziamo la funzione `stat_function()` per creare il plot:

```{r}
p + 
  stat_function(fun = f) + 
  xlim(1, 5) +
  labs(
    y = "f(y)"
  )
```

Verifichiamo che l'area sia unitaria:

```{r}
integrate(
  f, 
  lower = 1, 
  upper = Inf
)$value
```


# La probabilità $P(a \leq Y \leq b)$

Calcoliamo una probabilità, ovvero l'area sottesa alla funzione di densità in un intervallo.  Per esempio, calcoliamo la probabilità $P(1.5 \leq Y \leq 2.5)$.

Per trovare l'area sottesa alla funzione di densità nell'intervallo [1.5, 2.5] utilizziamo la funzione `integrate()` come indicato di seguito:

```{r}
integrate(
  f, 
  lower = 1.5, 
  upper = 2.5
)$value
```

# Il valore atteso

Il valore atteso di una variabile aleatoria continua $Y$ avente una distribuzione di densità $f_Y(y)$ è definito nel modo seguente:

$$
\mathbb{E}(Y) = \mu_Y = \int_a^b y f_Y(y) dy.
$$
Anche in questo caso dobbiamo calcolare un integrale. Nel caso dell'esempio, iniziamo con il definire la funzione $g$:

```{r}
g <- function(y) y * f(y)
```

Il valore atteso è dato da:

```{r}
EY <- integrate(
  g,
  lower = 1,
  upper = Inf
)$value
EY
```


# La varianza


La varianza di una variabile aleatoria continua $Y$ avente una distribuzione di densità $f_Y(y)$ è definita come

$$
Var(Y) = \sigma^2_Y = \int_a^b (y - \mu_Y)^2 f_Y(y) dy.
$$

Nel caso dell'esempio che stiamo discutendo, per calcolare la varianza di $Y$ utilizzeremo la  formula seguente:

$$
Var(Y) = \mathbb{E}(Y^2) - \mathbb{E}(Y)^2.
$$
Iniziamo a definire in `R` la funzione necessaria per calcolare il valore atteso di $y^2$:

```{r}
h <- function(y) y^2 * f(y)
```

Calcoliamo poi l'area sottesa dal grafico di tale funzione (cioè il valore atteso di $y^2$) e,  sottraendo da tale valore il quadrato del valore atteso, otteniamo il risultato desiderato:

```{r}
VarY <- integrate(
  h,
  lower = 1,
  upper = Inf
)$value - EY^2 
VarY
```


### Informazioni sulla sessione di lavoro {-}

<details>
<summary>
Session Info
</summary>
Sono qui fornite le informazioni sulla sessione di lavoro insieme all'elenco dei pacchetti usati. I pacchetti contrassegnati con un asterisco(*) sono stati usati esplicitamente nello script.
```{r, echo = FALSE}
sessioninfo::session_info()
```

</details>
